【裁判字號】    95,重訴,434
【裁判日期】    970627
【裁判案由】    清償借款等
【裁判全文】
臺灣臺中地方法院民事判決            95年度重訴字第434號
原      告  癸○○
訴訟代理人  陳怡成律師
複代理人    許富雄律師
被      告  財神數位資產管理股份有限公司
法定代理人  卯○○
訴訟代理人  賈俊益律師
複代理人    壬○○律師
            林靜文律師
上列當事人間請求清償借款等事件，本院於民國97年5月21日言
詞辯論終結，判決如下：
    主      文
被告應給付原告新臺幣柒佰捌拾萬柒仟伍佰元，及自民國九十
五年十月十五日起至清償日止，按年息百分之五計算之利息。
訴訟費用由被告負擔。
    事實及理由
壹、原告主張：
一、緣被告公司係從事不動產買賣事業，於民國93年4月29日與
    飛騰科技工程有限公司（下稱飛騰公司）共同出資購買恒祥
    建設股份有限公司及黃金蓮、僑馥建築經理股份有限公司、
    華僑商業銀行股份有限公司共同管理之建號北屯區○○段17
    8號、地號289號水黎民案（鴻禧山莊）餘屋共37戶，其中18
    戶屬被告公司，19戶屬飛騰公司，經協議後約定各自付款，
    負擔之比例為47.5%及52.5%，並立有切結書同意支付恒祥建
    設股份有限公司公司發票金額5%營業稅計新台幣（下同）5,
    000,000元，與清償民間債權人金額17,000,000元。惟被告
    公司資金不足，遂商得公司股東兼監察人即原告癸○○同意
    ，簽發如附表之支票6紙，償付上開營業稅1,662,500元（應
    為1,000,000元）及民間債權6,837,500元，共計7,837,50 0
    元。從上開契約及付款經過，顯見兩造間存有消費借貸之合
    意及金錢之交付。故原告當得隨時催告並請求返還之。
二、退步言，若被告否認有消費借貸合意之存在，被告公司亦應
    依民法第179條規定負不當得利返還責任。蓋被告並無法律
    上之原因，因原告之償付行為受有清償債務之利益，而原告
    則有支出財產上之損失，且受利益與受損害間有因果關係。
    是以，原告亦得基於不當得利之法律關係，請求返還之。
三、對被告抗辯之陳述：
（一）關於被告公司之資本，原應雙方都要出資，但嗣後只有原
      告及訴外人己○○（原告之妻）出資，對於公司處理不良
      資產等不動產最後是屬於負債，虧損近兩千萬元，所以並
      無獲利。且原告是離開被告公司之後，被告公司又經營半
      年才停業，原告離開公司時沒有攜帶任何束西，帳冊資料
      都在被告公司。
（二）關於被告公司承購「水黎民」案18戶不良資產之買賣契約
      ，是與恒祥建設股份有限公司簽訂，僑馥公司只是信託公
      司，且簽約時就支付了1千萬元的簽約金，之後是分三期
      給付，只是有特別約定也可以採逐戶買賣，逐戶塗銷的方
      式過戶，但還是要依據這三期的時間給付該給付的款項。
      整個18戶的逐戶塗銷金額，就是上開買賣契約總買賣金額
      86,760,000元（10,000,000元的簽約金），且已全部繳入
      僑馥公司之信託專戶（該部分原告訴訟代理人表示公司應
      負擔之8,676萬元確已全數繳清，除登記在華僑銀行名下
      一戶未賣出外，其餘信託登記之四戶已全部賣出）。被告
      公司除購入18戶不良資產之總成本（即9,721萬元）外，
      尚有其他隱匿成本，如93、94年間營利事業所得稅尚有7,
      669,296元之營業費用成本，佣金部分工資支付4,190,000
      元，公司裝璜18戶的工程費用也沒有列入，再者18戶房屋
      是陸續銷售出去，未銷售前的貸款利息仍要負擔，這也是
      屬於成本的部分，對外銷售總額收入部分，如果單純依照
      被告所陳報之的資料而不深究資料的真正與否，對於信託
      於第三人甲○○、丙○○部分之銷售總額9,880,000元，
      不應列入收入部分，且依所得稅結算書93、94年的營業總
      收入9,388,938元，根據93、94年申報書兩年度的虧損是
      1,075,274元，此案不可能有盈餘。根據93、94年的申報
      書，兩年度的虧損是1,015,214元，此案不可能有盈餘。
      再者，以該建案之原始進貨成本為99,347,500元，加上財
      神公司93或94年度營利事業所得稅申報書上載之兩年度營
      業費用各為5,497,659元、92,171,637元，保守估計經營
      成本即高達197,016,796元，而被告於答辯中曾主張本建
      案之銷售收入為106,780,000元，明顯不敷支出。更何況
      93或94年度營利事業所得稅申報書上載之兩年度營業費用
      並未列入銷售佣金支出、裝潢工程費用支出、利息支出等
      ，益見本建案虧損確為不爭事實，財神公司根本不可能有
      資金遭人挪用。
（三）依民法第334條規定，可以抵銷者，僅限於債權、債務當
      事人間，故被告以對於第三人己○○有債權為由，向原告
      主張抵銷，自不符抵銷之規定。況被告所謂己○○侵占被
      告公司款項，其具體事實，包括人、事、時、地、物，至
      今不見有特定之主張與描述，遑論具體之證據方法。但被
      告公司法定代理人卯○○口口聲聲堅持自己才是公司之實
      際負責人，甚至在他案刑事訴訟中 (即95年度偵宇第2523
      5、11485號竊盜案件，業經檢察官做出不起訴處分)，更
      主張其單獨經營被告公司至95年8月下旬，顯見卯○○實
      際掌控有被告公司所有帳冊、傳票及相關會計憑證，惟被
      告公司遲遲不匯整提出，反謂第三人己○○經手被告公司
      部分財務收入，卻對己○○為被告公司所代墊之成本與營
      業費用支出等情均避重就輕，顯係企圖模糊焦點，誤導法
      院進行被告公司營業期間之所有財務清算，做為抵銷之攻
      防。其次，被告公司一再指稱原告之配偶即訴外人己○○
      保有公司帳冊，惟迄今並未見被告舉證以實其說，自不可
      採。況己○○僅是實際出資人而經手公司大部分之財務，
      並非保有被告公司全部之帳簿資料，反觀被告公司有專屬
      會計師，帳務資料向來都存放於被告公司中，原告與訴外
      人己○○分別於94年7月及94年底離開公司，而被告法定
      代理人卯○○於前開竊盜之刑事案件中，宣稱其獨自上班
      到96年8月26日，則其既是最後離開之人，當能提出被告
      公司相關帳簿資料，足證上開帳務資料確實為其所持有。
      又被告主張對原告有委任契約及侵權行為之損害賠償請求
      權，被告應負舉證責任。關於被告所提銷售可收金額表，
      原告否認其真正，且依被告陳報四戶信託戶之陳述，前後
      有不同版本，益見被告所指，純屬虛妄。
（四）查財神公司原名清洋國際股份有限公司，設台北市，92年
      底原告等人以新台幣26萬元受讓該公司全部股權，遷址台
      中並更名為財神數位資產管理股份有限公司，故原告既非
      公司設立時之原始出資股東，除非日後參與公司辦理增資
      認購股份，否則並無重新出資之義務。財神公司係購進之
      二手空殼公司，並無任何現存資金及財產。而原告等人購
      進財神公司，原意即在購進水黎民案未完成建案，並予完
      成，所需資金非常龐大，原告夫妻與卯○○雙方股東，當
      初本有協議，應依法辦理現金增資，按比例認股，以利公
      司運作，詎卯○○屢屢以其資金尚未到位，增資有所不便
      ，一再要求原告夫妻以股東往來方式代墊公司資金，加上
      水黎民建案銷售不佳，資金無法順利週轉，而原告夫妻亦
      無力再支應，終告嚴重虧損結案。
（五）財神公司購進水黎民建案之原始成本，包括有支付恆祥建
      設之買賣價金86,760,000元、補貼恆祥建設發票稅2,375,
      000元、償還恆祥建設民間債權8,075,000元、支付外債之
      勞務佣金2,137,500元，合計為99,347,500元。其中，凡
      對外使用票據支付款項者，全部都是使用原告癸○○之個
      人支票。本案原告請求財神公司所還借款係前開成本中用
      以支付補貼恆祥建設發票稅、償還恆祥建設民間債權的第
      一、二、三期款，共六張票，依被告答辯四狀中可知該六
      張票之資金部份係來自於93年4月30日己○○永豐銀行 (
      原建華銀行)新店分行00000000000000帳戶匯入973750元
      、93年8月26日己○○於台北富邦銀行辦理房屋貸款後匯
      入3,500,000元，均與財神公司帳戶內資金無關。至於原
      告存摺中所記93年4月29日現金取款498750元、475000元
      ，係用於支付外債之勞務佣金，有當日於陳昭全律師事務
      所，陳昭全律師簽收之收據可證。另原告存摺中所記93年
      8月24日轉帳950,000元、93年8月26日轉帳2,000,000元、
      93年8月27日轉帳1,000,000元，其轉出帳號均為「000000
      00000000」，戶名則為僑馥建經恆祥建設備償信託專戶。
      又原告存摺中所記93年12月29日轉帳2,658,500元、93 年
      12月29日轉帳1,900,000元至癸○○甲存帳戶，係用以兌
      現財神公司支付補貼恆祥建設發票稅、償還恆祥建設民間
      債權的第四期款支票，並非用於原告私人。另被告所指己○○分別於93年7月16日及93年7月30日自財神帳戶轉帳28
      4,000元、227,800元入原告公司甲存帳戶，固為事實，惟
      財神公帳戶資金，本係由己○○墊借，且前二筆轉入原告
      甲存用以兌現的亦是公司之應付款項，有該支票票頭之簽
      收記載可按，故非原告私人挪用。
（六）關於被告所稱己○○於93年4月29日自其帳戶提領之現金
      97萬3750元，係存入原告支存帳戶中，再由原告簽發面額
      23萬7500元、47萬5000元支票云云。經查系爭水黎民案，
      係由被告公司與飛騰公司合作投資，彼此負擔之比例為47
      .5% 及52.5%，故無論是被告公司所支付，或原告代墊之
      款項中，常出現依此比例所得多筆金額相同，但係支付
      不同項目之現象。又被告公司於93年4月29日，至少有下
      列數筆金額需要支出，其清償來源並不相同，如黃旭昇、
      洪木昆、羅文龍之勞務佣金47萬5000元; 林錦堂、羅文龍
      、黃旭昇之勞務佣金49萬8750元; 補貼恆祥建設發票稅23
      萬7500元; 償還恆祥建設民間債權第1期款37萬5000元，
      惟被告未查明，竟將之混為一談，抗辯抵銷，實有錯誤。
      被告另辯稱原告所主張經律師見證之支付外債之勞務佣金
      之收據，可能是嗣後添具云云，此純屬臆測之詞，被告並
      未舉證以實其說，諉無足採。況查此2筆勞務費用，本屬
      被告公司應負擔之債務，被告雖辯稱此應是以支票付款，
      卻無法說明其究係如何全數清償上開4筆債務，益資凸顯
      其所辯之矛盾，無由對原告抗辯抵銷97萬3750元。
（七）被告辯稱於93年12月29日轉帳265萬8500元予原告，原告
      僅簽發190萬元支付民間債權，據此抗辯抵銷75萬8500元
      ，並否認原告曾以上開款項支付第4期發票稅云云。惟查
      原告確曾開立1張93年12月29日發票、號碼為A0000000，
      金額為71萬2500元之支票，作為支付第4期發票稅之用，
      此款項確實自被告公司轉入，故原告起訴時並未提出作為
      請求被告清償借款之依據。惟被告只慮及如何否認原告未
      清償該第4期發票稅，卻未證明自已又是如何清償該筆債
      務，顯仍未對其有利之事實善盡舉證責任。
（八）被告辯稱訴外人己○○分別於93年7月16日及93年7月30日
      (被告指94年，顯有錯誤）自財神公司帳戶轉帳284000元
      、227800元入原告公司甲存帳戶，固為事實，惟財神公帳
      戶資金，本係由己○○墊借。且前二筆轉入原告甲存用以
      兌現的亦是公司之應付款項，此純係因原告的支存帳戶係
      借給被告使用支付帳款，故訴外人己○○於月中、月底提
      領部分款項以備原告應付執票人兌現之用，原告再將之註
      記於支票簿票頭以便記帳，衡屬常情，絕非原告私人挪用
      ，被告雖以該註記為原告自填，否認係用於兌現其公司應
      付款項，卻亦未舉證證明其又係如何清償該等債務，則其
      抗辯抵銷，依法仍屬無據。上開原告支票所支付之款項，
      部分甚至是花費在被告財神公司現址即台中縣潭子鄉○○
      路○段11號3樓之1的裝潢上，被告公司法定代理人卯○○
      不可能不知，竟仍代表被告否認，益資證明其所言確實不
      可信。
（九）被告公司雖抗辯卯○○就台中縣潭子鄉新中元年社區之成
      屋銷售（下稱新中元年案）之股份來自於訴外人童仁云云
      。惟童仁根本不是全勝文理短期補習班之股東，更未投資
      新中元年案，童仁根本沒有股份，何來讓與卯○○? 況本
      件被告是財神公司，並非卯○○個人。退步言，縱卯○○
      個人確有受讓股份或有以其他資金入金被告公司，亦係卯
      ○○與被告公司帳目會算的問題，與本件原告請求清償借
      款無關。況童仁向卯○○借款現金150萬元，為何能擅自
      以該公司名義開立459萬4000元之支票給卯○○，其利息
      若干? 有無使用於該公司經營上? 均屬有疑。且被告公司
      後又改稱新中元年案係其法定代理人卯○○與訴外人童仁
      及原告於90年間共同合夥出資，而以癸○○之全勝補習班
      作為對外行文洽商之對象云云，顯與前述陳述矛盾。依法
      論法，卯○○與被告公司為法律上不同之權利主體，卯○○個人之投資，或有對合夥財產之分析請求權，可循合夥
      清算程序進行，但如何能變成被告公司對原告之債權，用
      以抵銷? 況被告至今未有舉證卯○○於新中元年案確實投
      資金額、資金流程，僅空言蘇某投資，不足為採。至於車
      位之信託，係己○○於新中元年案結束後，為便於剩餘車
      位之買賣方便，信託於被告公司名下，被告公司並未實際
      支付價金給己○○，且車位移轉時間與財神公司買賣水黎
      明不同，被告張冠李戴，漏洞百出。
（十）水黎民案18戶中，除尚登記在華僑銀行之「A2」外，其餘
      均已售出，以被告公司對外申報營利事業所得稅時所認列
      之「營業收入總額」銷售金額為9383萬8939元，扣除相關
      費用1億1120萬6796元 (含塗銷款)後，至少虧損1736萬78
      57元。雖被告抗辯上開營所稅申報書係外帳，否認銷售水
      黎民案有虧損。惟查商業會計 (內帳)與稅務會計 (外帳)
      在收入項目並無不同，僅在於支出項目之認列會有所不同
      ，亦即有些在商業會計上編列之支出項目，不得於稅務會
      計上認列，或基於公司其他考量不予認列。依被告公司所
      辯，不但營收不會增加，反而會增加更多的支出項目，益
      資凸顯被告公司銷售水黎民案實是呈現虧損狀態。
（十一）被告公司另辯稱公司設立後，曾由卯○○、原告、丁○○、許雅沂、己○○等人募集1250萬元云云。惟未見被
        告公司提出任何相關具體事證以實其說，足見其所辯純
        屬子虛烏有。且丁○○並非被告公司之股東，亦無投資
        被告公司或水黎民建案，僅是單純借錢給朋友己○○，
        嗣後為清償該筆債務，己○○經卯○○同意，才將水黎
        民B26之房屋讓給丁○○，以抵償400萬之債務，故目前
        己○○尚積欠丁○○500萬元，益資證明被告公司上開
        募集資金之說詞，顯非真正。又證人子○○所證伊於水
        黎明案中親自銷售成交者，為卯○○所購買的D1一戶，
        價金為1144萬元，恰好與被告所辯稱卯○○曾於94年7
        月26日匯款給華僑銀行之金額相符，查該筆1144萬元實
        際上是卯○○為購買水黎民D1房屋，向銀行申請之貸款
        ，被告竟辯稱是卯○○對被告公司的出資，並不實在。
四、並聲明:
    被告應給付原告7,837,500元，及自本起訴狀繕本送達翌日
    起至清償日止按週年利率百分之五計算之利息。
貳、被告則以：
一、按被告公司從事不動產買賣事業，由卯○○任董事長職務，
    董事則為劉南君、己○○，監察人為癸○○，其中己○○、
    癸○○為夫妻關係，己○○更擔任被告公司財務會計乙職，
    持有被告公司所有收支傳票、存摺、帳冊、銷售合約書、不
    動產權狀，此合先說明。而被告公司於93年間與飛騰公司合
    作，共同出資購買水黎明案成屋37戶，其中18戶為被告公司
    所屬。嗣後，上開屬被告公司所有之18戶，陸續售出獲得價
    金共計105,680,000元，扣除成本97,210,000元（包含塗銷
    款86,760,000元; 應負擔之營業稅2,375,000元; 應負擔之
    民間債權人債務8,075,000元），被告公司初步估計應獲利
    8,470,000元。因被告公司之財務帳冊均由原告、原告之妻
    己○○持有，惟二人卻始終未交出予被告公司或被告公司負
    責人參閱，資金流向也未清楚交代，上開獲利亦未繳回被告
    公司。是以，對於原告有簽發上開6紙支票，代替被告公司
    支付營業稅及積欠民間債權人之債務等款項，被告並不爭執
    ，但原告尚有積欠被告公司款項，故被告公司並無向原告借
    貸或有不當得利之情形。因被告公司之資金，尚有部分在原
    告持有中，故關於原告代被告墊付之款項，被告主張抵銷。
    另原告及其配偶分別擔任被告公司總經理、會計，職司銷售
    事宜、收受售屋價金，則原告及其配偶乃為被告公司處理事
    務之人，與被告公司間有委任關係存在，當盡善良管理人之
    注意義務，應該把出賣建物所得之價金回流公司。然而，原
    告及其配偶卻反而將價金流向他處，違反委任契約，因此，
    原告及其配偶皆違反委任契約，對於被告公司應負民法第54
    4條及第185條之損害賠償責任。
二、被告公司之前身，原為原告和訴外人童仁共同投資坐落台中
    縣潭子鄉之新中元年案，嗣訴外人童仁將其投資額售予卯○○，故「新中元年案」最後共同投資者為卯○○、癸○○。
    新中元年案銷售完畢後，卯○○及癸○○均有獲利（計有19
    ,259,000 元獲利），在動產方面，有銷售所得之價金，在
    不動產方面，則有新中元年社區之停車位、地下商場，二人
    將其銷售所得投入被告公司，並將停車場登記於被告公司名
    下。故原告主張被告公司之資金來源，全由原告及其與配偶
    投資，顯非真實。又被告公司設立後，按照先前之約定，原
    告應將19,259,000元獲利匯入被告公司，然原告推託無法拿
    出全數，僅將不動產部分登記被告公司名下，但此時被告公
    司需1250萬元作為簽約用，故卯○○、癸○○各挹注400 萬
    元，另邀訴外人丁○○挹注相同金額，所餘之50萬元則由許
    雅忻、己○○各投資25萬元，湊足1250萬元匯至己○○帳戶
    。從而被告公司設立之初，有資金1925萬9000元、1250萬元
    ，加上賣出18戶所收受之價金1億零568萬元，則被告公司之
    資金應為1億3743萬9000元。依照原告主張水黎民案之成本
    為9,721萬元，即便加計93、94年之費用（766萬9296元）及
    銷售佣金419萬元，為1億456萬9296元; 更甚者再加上勞務
    佣金213萬7500元，亦至多為1億1120萬6796元。故被告公司
    資金應大於原告所主張之成本，應有盈餘。被告與原告間是
    股東關係，93年申報結餘尚有200多萬元，證明被告公司93
    年時還是賺錢的。被告公司之負責人是卯○○，公司大的事
    項係由伊決定，但帳務的問題，一直是由原告和己○○處理
    ，原告和己○○到95年1月就未再到公司，故卯○○曾發存
    證信函希望其將帳務弄清楚，因為其曾將帳務帶回去算，之
    後再交給伊，但94年後就未交給伊。訴訟代理人表示，原告
    和卯○○是合夥關係，卯○○僅是登記負責人，現場實際執
    行人是原告。水黎民案亦是由原告夫妻負責銷售及收款事宜
    。關於被告公司華僑銀行帳戶之存摺及印鑑章亦為原告保管
    。被告公司承購水黎民案18戶之資金來源，係與僑馥建築經
    理股份有限公司約定每賣一戶，就還一部分錢給僑馥建築經
    理股份有限公司，該公司就將房子過戶到被告公司所指定之
    客戶名下。
三、己○○任職被告公司之會計，掌管被告公司於華僑商業銀行
    所開立之存摺帳戶，而己○○將被告公司資金轉入原告帳戶
    ，再由原告簽發支票清償，是以原告所簽發支票之資金來源
    來自於被告公司，從而，原告雖有簽發上述支票替被告公司
    清償，然原告之資金來自被告公司（原告主張之6張票據，
    其中有5,682,250元自被告公司轉出），己○○曾於93年7月
    16日、93年7月30日自被告公司匯款284,000元及227,800元
    ，共計511,800元，匯入原告帳戶，從而被告公司得以6,194
    ,0 50元（5,682,250元加上511,800元）主張抵銷，故兩造
    間並無消費借貸之合意，原告焉能主張消費借貸物返還請求
    權，且被告公司也未受有利益，原告亦未受有損害，原告如
    何主張不當得利。又依照公司法第139條之規定，認股人即
    股東有依照認股書繳納股款之義務，而依據被告公司股東名
    簿記載，原告為被告公司股東，伊所認股數為750,000股故
    原告負有繳納7,500,000元與被告公司之義務，然查，原告
    卻未曾繳納前述7,500,000元予被告公司，此由被告公司帳
    戶從未曾有單筆7,500,000元款項存入可稽，且依據被告公
    司登記事項卡之記載，原告現仍為被告公司之監察人，其名
    下股份總數為725,000股，故原告尚積欠被告公司7,500,000
    元或7,250,000元之股款，被告公司以之主張抵銷。因此原
    告93年4月29日起至93年12月31日止，自被告公司處共取得
    6,194,050元處理被告公司之外債; 而原告猶積欠被告公司
    7,500,000元之股款，從而，被告公司得以前兩項金額總額
    13,694,050元主張抵銷。
四、原告主張其之甲存帳戶，於93年4月30日由己○○永豐銀行
    之帳戶轉入97萬3750元，與財神公司無關，並主張93年4月
    29日被告公司存摺現金取款49萬8750元、47萬5000元，是支
    付外債之勞務佣金，有律師見證之收據可佐云云。然該收據
    上並未有律師見證之字眼，且47萬5000元之收據上原先是以
    打字載明「…詳如支票影本…」，雖遭修改為現金支付，應
    是臨訴製作，49萬8750元之收據，亦是以打字載明「.. 詳
    如支票影本... 」可見簽收收據者，是以收受支票。再被告
    公司93年4月29日遭領出之金額49萬8750元、47萬5000元，
    總計為97萬3750元，與己○○93年4月30日轉入原告款完全
    相同，僅只相隔一日，應是己○○自被告公司以現金領款取
    出，存入自己帳戶，再由自己帳戶轉出相同金額給原告，再
    由原告簽發47萬5000元之票據，以此種匯款流程，營造原告
    代被告公司付款之假象，實則，原告所簽發支票之資金來源
    是來自於被告，該部分被告亦主張抵銷。
五、被告公司於93年12月29日轉帳265萬8500元至原告甲存帳戶
    ，原告則主張此是因為要支付營業發票稅、民間債權第四期
    之支票云云。然查，原告只開立190萬元之支票支付第四期
    民間債權，並非開立被告公司所匯之265萬8500元，故被告
    公司可以主張抵銷差額75萬8500元。再退而言，發票稅第四
    期也僅有71萬2500元而已，並非75萬8500元，兩者金額相異
    ，且原告也未提出支票，以實其說，可稽原告並未清償第四
    期發票稅。故原告收取上開265萬8500元，僅支出190萬元，
    所餘之75萬8500元，被告公司可主張抵銷。
六、按原告稱己○○自被告公司取出28萬4000元、22萬7800元轉
    入原告甲存帳戶，乃為支付被告公司應付款項，並提出支票
    票頭為憑。查原告所提出之支票票頭，其上並無任何簽收之
    簽名，且有權製作支票票頭者，乃是原告自己，從而支票票
    頭無足證明原告確實支付被告公司款項。故原告收取上開28
    萬4000元、22萬7800元金額，共51萬1800元，被告公司可以
    主張抵銷。
七、對於原告主張塗銷成本9,721萬元，被告不爭執。惟
（一）93年及94年營業費用共計7,669,296元部分，被告否認，
      蓋營利事業所得稅申報係外帳。
（二）勞務佣金2,137,500元部分，被告否認，蓋簽發收據之人
      (黃旭昇、洪木昆、羅文龍、林錦堂)，並非任職被告公司
      之員工，並未提供被告公司勞務，如何可以收取佣金，甚
      難想像。此外，原告主張勞務佣金有2,137,500元，然而
      依約被告公司要負擔之部分只有百分之45，若有勞務佣金
      ，加總也只有973,750元。故原告主張勞務佣金2,137,500
      元，顯有疑問。更退步言之，即使勞務佣金2,137,500元
      ，也應該包含菸營業費用之中。
（三）銷售佣金4,190,000元部分，被告否認，蓋該部分之計算
      應含在營業費用中，原告重複計算。
八、被告先前對原告有代償7,837,500元，兩造有消費借貸關係
    存在原不爭執，但被告撤銷先前之自認，原告代被告支出之
    7,837,500元係原告應繳納給被告之股金。蓋由證人己○○9
    6年10月31日之證言可知：原告因開票而成為被告公司之股
    東，可證明「借款」其實是「股金」。換言之，依照己○○
    之證言，可證原告前揭不爭執與事實不符，被告得依法撤銷
    之。且被告公司之財務帳冊一直為原告持有，被告於訴訟之
    初無法明瞭公司內財務狀況，方才不爭執，至訴訟中、後段
    之調查階段，證據資料才一一出現，訴訟輪廓才較為清晰，
    此時，被告方才發覺所謂之借款應是原告應繳付之股金，此
    並非可歸責被告之事由，被告依法撤銷自認，則原告必須提
    出本證，證明兩造間有借貸關係，如此才可請求被告返還借
    款。故兩造間無借款之法律關係存在，原告無借款返還請求
    權。退步言之，若兩造間有借貸關係存在，被告則以上述之
    抵銷為防禦方法等語，資為抗辯。
九、聲明：原告之訴駁回。
、本件經兩造整理並協議簡化爭點如下：
一、兩造不爭執之事項（本院逕採為判決之基礎，無須證明）
（一）原告於93年4月29日、同年8月29日、同年10月29日簽發其
      名下建華銀行如附表所示，票面金額共計7,837,500元之
      支票6張，為被告償付被告投資購買水黎明案建物所需支
      付之營業稅第一、二、三期款1,662,500元及民間債務第
      一、二、三期款6,837,500元，共計7,837,500元。
（二）被告公司係由卯○○任董事長，原告任監察人、其配偶己○○則任董事並經手被告公司部分財務。
（三）被告公司於93年間與飛騰公司合資購買恒祥公司、黃金蓮
      、僑馥公司及華僑商銀等共同管理之水黎明案成屋37戶，
      其中18戶歸被告。
（四）被告公司購買水黎明案18戶之總價金為8,676萬元 (含1,0
      00萬元之簽約金)，並匯入僑馥公司信託專戶。另尚須支
      付營業稅2,375,000元及民間債權負擔8,075,000元。合計
      總支出成本為97,210,000元（不含勞務跟銷售佣金）。
二、兩造爭執之事項（本院判斷）：
（一）被告收受原告前揭於93年4月29日、同年8月29日、同年10
      月29日簽發之票款共計7,837,500元，就此與原告間是否
      成立借貸關係？
    １、被告於本件訴訟中曾自認向原告借貸前揭款項，嗣撤銷
        自認，其撤銷此部分之自認，是否合法？
    ２、被告抗辯所收受原告之前揭款項，係原告應繳交予被告
        之入股被告公司股款，並非借款，有無理由？
（二）被告抗辯對原告有損害賠償等債權，主張抵銷，有無理由
      ？
    １、被告抗辯原告、己○○實際負責水黎明案建物之銷售、
        簽約、收取買賣價金等事，其二人共同侵占被告公司水
        黎明案之銷售獲利847萬元，被告對原告有民法第541第
        1項之交付請求權及侵權行為之債權，主張抵銷，有無
        理由？
        水黎明18戶是否已售畢？銷售金額為何？款項由何人
          收取？又為何尚有4戶信託登記及尚登記在華僑銀行
          之1戶原因為何？上開有無列入銷售金額之內？
        水黎明銷售金額扣除相關費用（含塗銷款）後，是否
          有盈餘？
        水黎明案之勞務和銷售佣金數額為何？應否列入總支
          出之成本？
        被告公司銷售水黎明案建物之營業費用為多少？
    ２、被告抗辯新中元案盈餘19,259,000元應投入被告公司，
        原告未依約為之，故被告對原告有19,259,000元之第三
        人利益契約請求權存在，主張抵銷有無理由？
        被告公司與新中元年案是否有關係？
        若有關係，是何關係？被告公司法定代理人卯○○是
          否有將之用於投資被告公司？
        若有投資，標的為何？金額為何？
    ３、被告抗辯對原告下列債權合計有6,194,050元之消費寄
        託返還請求權、不當得利請求權，主張抵銷，有無理由
        ？
        被告公司華僑銀行帳戶於93年4月29日遭己○○現金
          提款498,750元、475,000元，合計973,750元，己○○於93年4月30日再將之存入原告所有之建華銀行甲
          存帳戶，被告主張抵銷973,750元。
        被告公司華僑銀行公司帳戶於93年8月24日、93年8月
          26日、93年8月27日，分別遭己○○以轉帳方式轉出
          950,000元、2,000,000元、1,000,000元至原告之建
          華銀行甲存帳戶，被告主張抵銷3,950,000元。
        被告公司華僑銀行帳戶於93年12月29日遭己○○以轉
          帳方式轉出2,658,500元至原告建華銀行甲存帳戶，
          嗣原告簽發同發票日面額1,900,000元之支票代替原
          告支付民間債權，所餘之758,500元被告主張抵銷。
        被告公司華僑銀行帳戶遭己○○於93年7月16日轉出
          284,000元、於93年7月30日轉出227,800元，共511,
          800元至原告建華銀行甲存帳戶，被告主張抵銷511,
          800元。
肆、本院之判斷：
一、按當事人主張之事實，經他造於準備書狀內或言詞辯論時或
    在受命法官、受託法官前自認者，無庸舉證。自認之撤銷，
    除別有規定外，以自認人能證明與事實不符或經他造同意者
    ，始得為之，民事訴訟法第279條第1項、第3項定有明文。
（一）本件原告於93年4月29日、同年8月29日、同年10月29日簽
      發其名下建華銀行如附表所示，票面金額共計7,837,500
      元之支票6張，為被告償付被告投資購買水黎明案建物所
      需支付之營業稅第一、二、三期款1,662,500元及民間債
      務第一、二、三期款6,837,500元，共計7,837,500元。原
      告主張兩造間就被告收受其交付之7,837,500元為消費借
      貸之關係，被告於本件訴訟中曾自認向原告借貸前揭款項
      （見本院卷一第38、卷二第170頁），嗣原告於97年5月6
      日具狀撤銷前揭自認（見本院卷二第170頁），原告已表
      明不同意，依前揭規定，被告應證明其前揭自認與事實不
      符，始得為之。被告就此雖舉己○○之證言為證，惟查，
      證人己○○於本院審理時證稱：為了和卯○○購買水黎明
      建物，約定好成立財神公司，所以出資財神公司，成為股
      東，當時只有伊和卯○○出資，伊把錢進公司，卯○○也
      把錢進公司，就有筆錢去簽約買賣，但卯○○的錢一直沒
      有進來，後來開癸○○的票，所以股東有伊及癸○○、卯
      ○○、卯○○太太、劉南君等語（見本院卷二第11頁）。
      其中「後來開癸○○的票，所以股東有癸○○、卯○○、
      卯○○太太、我、劉南君。」之證述，原告主張筆錄「所
      以」二字為誤植，參酌原告於被告公司自清洋國際股份有
      限公司更名而來時即為被告公司之股東（詳如後述），並
      非證人己○○簽發原告之支票，原告才成為被告公司之股
      東，足見己○○簽發原告支票給付被告公司應付之款項，
      與原告成為被告公司之股東無關。況究竟己○○簽發原告
      之何部分之票據，作何用途亦不明，尚不能憑此認原告簽
      發附表所示之支票，係給付予被告之股金。
（二）證人己○○於本院審理時另證稱：伊與癸○○間的帳戶有
      往來，因伊去借錢，為了避免攜帶現金跑來跑去，所以會
      用存入匯出的方式，伊把錢用在公司簽約款1千多萬元，
      第一次付款等，伊是匯款進財神公司及癸○○開出的支票
      帳戶，（提示96年3月30日被告答辯四狀）伊與癸○○間
      往來情形，其中93年4月29日是發票稅；93年4月30日癸○○帳戶存入97萬3750元，伊有把票找出來給律師看，這是
      和華僑簽約的錢、發票稅、佣金、外債；93年4月29日是
      在華僑從財神公司帳戶直接領現金出來交給中間人的佣金
      ，當天簽了很多的票，因簽約要把93年4月29日、8月29日
      、10月29日、12月29日的每次發票稅、外債、佣金一起開
      出去，是財神公司簽約，但用癸○○開的票，算是向癸○○借等語（見本院卷二第13、14頁）。依其證述，參酌被
      告亦自認：有部分是原告以他的支票直接幫被告償付營業
      稅、民間債務，也當成是原告對水黎明案的出資，有部分
      支出是以原告的支票來支付等語（見本院卷二第163頁）
      。足見被告公司以原告之支票給付款項之情形甚多，其中
      附表所示支票，確係被告公司向原告之借款。被告先則主
      張：新中元年案係原告與卯○○共同投資，嗣以銷售所得
      投資被告公司云云（見本院卷一第39頁），嗣改稱：原告
      代償如附表所示之款項，實際上係應支付予被告之股金云
      云（見本院卷第171頁）。惟被告公司原名為清洋國際股
      份有限公司，設籍台北市，92年年底，原告等人以26萬元
      受讓該公司全部股權，93年1月間遷址台中縣，並更名為
      被告公司，當時之負責人為劉南君，董事為卯○○、己○○，原告為監察人，此有原告所提出之經濟部函文及被告
      公司變更登記表在卷可稽（見本院卷一第98至101頁），
      並為被告所自認（見本院卷一第118、119、121頁）。被
      告公司既係原告等人於92年年底以26萬元受讓自清洋國際
      股份有限公司後更名而成，原告自當時即已擔任被告公司
      之監察人，為被告公司之股東（公司法第216條第1項之規
      定，公司監察人，由股東選任之），原告自無可能於93年
      4月間至10月間簽發附表所示之支票履行出資被告之義務
      ，被告此部分之抗辯前後矛盾，且與事實不符，自難採信
      。從而被告撤銷此部分之自認，難認合法。被告受領原告
      簽發如附表所示之支票共計7,837,500元，就此與原告間
      是成立消費借貸契約，要無可疑。
二、被告抗辯：原告及其配偶己○○分別擔任被告公司總經理、
    會計，實際負責「水黎明」案建物之銷售、簽約、收取買賣
    價金等，其二人共同侵占被告公司「水黎明」案之銷售獲利
    847萬元云云。惟原告否認擔任被告公司之總經理，亦否認
    有負責「水黎明」案建物之銷售事宜之情事。經查：
（一）被告公司原名為清洋國際股份有限公司，93年1月間更名
      為被告公司，原告自斯時即擔任被告公司監察人，此有被
      告公司登記事項卡及公司登記資料在卷可憑（見本院卷一
      第98至101頁）。依公司法第218條及第222條等規定，監
      察人之職責在監督公司業務之執行，不得兼任公司董事、
      經理人或其他職員，被告抗辯原告擔任被告公司之總經理
      ，自非可採。
（二）下列證人曾任職被告公司，負責水黎明案建物之銷售，或
      曾向被告公司購買水黎明案建物：
    １、被告所舉之證人子○○於本院審理時結證稱：伊自93年
        開始在被告公司任職，約94年3、4月離職，擔任協理，
        在水黎明案那邊駐點做業務銷售，伊只負責賣屋，打契
        約等都是公司處理，錢都是公司會計和己○○管帳等語
        （見本院卷一第195、197、198頁）。
    ２、被告所舉之證人戊○○於本院審理時結證稱：伊從93年
        7 月份開始在被告公司任職，直到94年4月份離職伊在
        水黎明案擔任銷售員，水黎明案之所有東西都是會計己○○保管，契約也是她保管，請款也是她處理，伊及其
        他銷售員在第一線，如果客人有意願，銷售員會帶客人
        到公司，由公司蘇先生、張小姐等人再和客人談，所以
        錢他們才知道，己○○是管財務的等語（見本院卷一第
        199、200頁）。
    ３、證人辛○○具狀證述其曾於93年11月間購買被告公司所
        有位於臺中市○○區○○路清水巷25-26號水黎明社區
        別墅一棟，總價500萬元，簽約時交付20萬元作為暫繳
        稅金及代書費用，再於94年1月31日完成過戶，銀行撥
        款450萬元及其50萬元，完成買賣關係；簽約時因其無
        法請假，委由好友許雅欣代為簽約外，爾後事宜，皆由
        許雅欣代為聯繫接洽等情（見本院卷二第103頁）。兩
        造陳明對證人辛○○前揭證述無意見，且不爭執證人辛○○向銀行貸款之前揭450萬元直接撥到塗銷帳戶，被
        告並自承辛○○為被告公司法定代理人卯○○之妻許雅
        欣之朋友，辛○○購屋之契約由許雅欣交由辛○○簽約
        ，揭450萬元直接撥到塗銷帳戶（見本院卷二第109、11
        0頁）。又被告主張辛○○前揭購屋貸款、對保由己○○處理，尾款由己○○收取現金（見本院卷二第110頁
        ）。
    ４、證人寅○○○於本院審理時結證稱：伊有以609萬元買
        得水黎明案A6房子，是用伊兒子丑○○名字貸款，因伊
        不能貸款，是朋友介紹，伊和卯○○、己○○、劉建倫
        都有認識，伊付60萬元給被告公司，銀行貸款430萬元
        ，現還欠被告公司119萬元，被告公司沒有向伊催討119
        萬元，說賣掉房子才把錢給被告公司，卯○○說如果房
        子賣掉，給他50萬元就好，但後來卯○○又說不要，還
        要加廁所等70萬元的錢，財神公司還設定300萬元，60
        萬元交給被告公司，誰收的不知道，當時卯○○、劉建
        倫都在那裡，最後一筆10萬元的票伊拿給己○○，那筆
        錢的票伊有看到己○○拿給卯○○，前面的錢都是拿到
        公司，最後的10萬元的票是拿給己○○，己○○就拿給
        卯○○等語（見本院卷二第110至112頁）。
    ５、證人乙○○於本院審理時結證稱：伊有以550萬元購買
        水黎明別墅Ｂ23，當時向銀行貸款750萬元，但伊是以
        550萬元購買，錢交給公司，貸款的錢750萬元就全部直
        接匯進公司，伊沒有交現金，多貸款的錢是要用來作裝
        璜，伊和卯○○是朋友，要伊把整筆錢先借他們週轉等
        語（見本院卷二第112、113頁）。
    ６、證人陳秀峰於本院審理時結證稱：伊有以530萬元購買
        水黎明A3房屋，今日提出之交款資料上面有寫繳款方式
        等語（見本院卷二第113、114頁）。而依其提出之買賣
        契約書之記載，前揭530萬元價款，除430萬元係銀行貸
        款外，第一次款50萬元係由己○○於93年5月1日收取、
        第二次款係由蔡惠如於93年6月4日代收，被告公司之簽
        約代理人為卯○○（見本院卷二第119至123頁）。
      依前揭證人之證述，被告公司當時銷售「水黎明」案建物
      ，其財務係由己○○負責，購屋者之應給付之價款，除向
      銀行貸款部分撥入塗銷專戶外，係由己○○或卯○○等人
      收取，與原告無涉。
（三）證人己○○於本院審理時證稱：「水黎明」案房子總共和
      華僑簽約買了18戶，最後只剩下1戶即Ａ2沒賣出去，賣出
      17戶，共賣多少錢，伊不知道，伊只負責追錢，這部分是
      由卯○○和會計小姐、會計師處理的，該17戶賣出紀錄應
      該在卯○○那邊，因簽約的章在卯○○處等語（見本院卷
      二第11、12），證述水黎明案建物之銷售款項係由卯○○
      等人處理。參以證人庚○○於本院審理時結證稱：伊經營
      庚○○會計師事務所，93年7月下旬，被告公司助理與伊
      事務所聯絡，請伊到被告公司去，伊到被告公司去見到卯
      ○○和原告，卯○○說公司帳務要委託伊處理，伊從93年
      7月開始，替被告公司申報了93、94度營業稅，95年度申
      報到6月份；94年11、12月間伊請被告公司另找代理人來
      辦理交接，伊也曾向卯○○反應辦理交接，當時也有解任
      的合約書，卯○○雖說好，但沒有找到人，申報資料是被
      告公司助理人員提供給伊的等語（見本院卷一第232、234
      頁），證述受卯○○委託，與卯○○接觸為被告公司申報
      稅務之情形，亦足見被告公司之財務，實際上確非由原告
      負責處理。
（四）原告依法及實際上既未擔任被告公司總經理，亦未負責被
      告公司水黎明案建物之銷售、簽約、收取買賣價金等事務
      ，自無從侵占銷售款項，被告抗辯原告與己○○二人受委
      任處理水黎明案建物之銷售、收款等事宜，共同侵占被告
      公司水黎明案之銷售獲利847萬元，未舉證以實其說，無
      法採信。至於水黎明案建物18戶是否已售畢？銷售金額為
      何？款項由何人收取？又為何尚有4戶信託登記及尚登記
      在華僑銀行之1戶原因為何？上開有無列入銷售金額之內
      ？水黎明案建物之銷售金額扣除相關費用 (含塗銷款)後
      ，是否有盈餘？水黎明案之勞務和銷售佣金數額為何？應
      否列入總支出之成本？被告公司銷售水黎明案建物之營業
      費用為多少等情，與原告無關，無加以論述之必要。
三、被告抗辯：新中元年案建物係原告與訴外人童仁共同投資，
    嗣童仁將其投資出售予卯○○，並由原告擔任見證人等語，
    固據其提出股權移轉證明書為證（見本院卷一第45頁）。查
    該股權移轉證明書雖記載：本人童仁共同投資與劉建倫先生
    （全勝補習班）合作投資台中新中元年與華僑銀行簽約之三
    地銷售乙案等語。惟證人己○○於本院審理時證稱：水黎明
    案與新中元年案無關，新中元年案是伊個人獨資以全勝補習
    班名義投資，所有簽約的錢都是伊自己出的，沒有任何人給
    伊錢，劉建倫、卯○○在新中元年案都沒有投資，新中元年
    案是在92年8月簽約，當時伊還不認識卯○○；新中元年案9
    2年10月3日第一期款是伊從全勝補習班專戶付錢出去，簽約
    、任何一期款都是這樣；新中元年案停車位銷售的收入出現
    在財神公司會計科目內，是因卯○○建議伊，把新中元年案
    之車位放在財神公司名下，方便買賣，對伊個人也節稅，因
    伊完全不懂，卯○○說他對稅和建築很內行，財神公司也沒
    付任何的錢給伊；卯○○在新中元年案擔任的角色是幫伊排
    除黑道，伊有付一筆佣金45萬元給卯○○，伊也沒有將公司
    整個交給卯○○經營，是因為伊等比較低調、怕黑道，所以
    才請卯○○處理黑道的問題等語（見本院卷二第11、12、16
    、17頁），證述新中元年案係其獨資之全勝文理補習班投資
    ，與原告或卯○○等人無關，此為卯○○所不爭執。證人丁○○於本院審理時亦結證稱：伊知道新中元案，因伊曾去過
    那裡，伊大約知道是己○○在經營等語（見本院卷二第17、
    18頁）。另「全勝文理短期補習班」係於97年10月2日經台
    北縣教育局以北府教三字第313588號函核准設立，其申請立
    案人僅己○○；而原屬於華僑商業銀行坐落台中縣潭子鄉○○路不動產產權「潭子新中元年」住家64戶、店面1戶、地
    下商場1戶、車位151個，業已於92年8月6日全數出售予私立
    全勝文理短期補習班，故以私立全勝文理短期補習班名義出
    售該不動產予第三人之買方時，該行將配合相關過戶事宜等
    情，分別有台北縣教育局函文、該補習班之立業證書及華僑
    商業銀行中一區區域業務中心函文附卷可稽（見本院卷二第
    48 至50頁）。如訴外人童仁確有與原告共同投資原屬華僑
    商業銀行所有之新中元年案建物，何以華僑商業銀行前揭函
    文隻字片語未提及？何以前揭股權移轉證明就童仁在新中元
    案之出資金額、佔股比例、可受分配之金額等細節亦未約明
    ？被告亦未能提出童仁參與投資新中元年案及卯○○向童仁
    購買股權後，其就新中元年案之佔股比例及可受分配之金額
    等其他資料，足見被告抗辯：新中元年案建物係原告與訴外
    人童仁共同投資，嗣童仁將其投資出售予卯○○云云，並非
    事實。再者，被告抗辯被告公司成立後，另邀丁○○投資40
    0萬元，亦為證人丁○○所否認（見本院卷二第19頁），被
    告此部分抗辯亦非事實。新中元年案建物既非原告與卯○○
    共同投資，被告進而主張：新中元年案銷售完畢後，卯○○
    及癸○○均有獲利，在動產方面，有銷售所得之價金19,259
    ,000 元獲利，在不動產方面，則有新中元年社區之停車位
    、地下商場，二人將其銷售所得投入被告公司，並將停車場
    登記於被告公司名下云云，並非可採。從而被告公司與新中
    元年案確無任何關係，亦與原告並無關係，被告抗辯新中元
    案盈餘19,259,000元應投入被告公司，原告未依約為之，故
    被告對原告有19,259,000元之第三人利益契約請求權存在，
    主張抵銷，亦難認有無理由。
四、被告抗辯其所有之華僑銀行帳戶先後遭己○○現金提款，再
    轉存至原告所有建華銀行甲存帳戶，或遭己○○直接轉帳至
    原告所有建華銀行甲存帳戶，雙方具有消費寄託關係，或原
    告前揭帳戶受領各該款項為不當得利等情，惟為原告所否認
    。經查：
（一）新中元年案與兩造並無關係，被告抗辯卯○○為新中元案
      之股東，新中元案有盈餘19,259,000元投入被告公司，且
      丁○○嗣後曾投資400萬元等，並無理由，已如前述。證
      人己○○於本院審理時證稱：為了和卯○○購買水黎明建
      物，約定好成立財神公司，當時股東約定照比例出資，但
      卯○○叫伊先幫他出錢，但最後房子賣不好，伊還向親戚
      朋友借錢，卯○○都沒拿錢出來，為了保障伊，且方便伊
      追三點半，財神公司存摺和印章就放在辦公室抽屜，且伊
      抽屜也從來沒鎖，所以伊才有公司存摺和印章，當時約定
      出錢要存入財神公司帳戶，但財神公司一直沒人出錢，都
      是伊出的錢，伊向丁○○借900萬元，借的錢陸續進公司
      及其他零星開支，反正只要有錢，就都是伊出的，伊與癸○○間的帳戶有往來，因伊去借錢，為了避免攜帶現金跑
      來跑去，所以會用存入匯出的方式，伊把錢用在公司簽約
      款1千多萬元等語等語（見本院卷二第11至14頁），證述
      被告公司所有華僑銀行帳戶之資金均為其所投入。而己○○匯款入被告公司華僑銀行帳戶之資金確達14,763,800元
      ，此有資金明細及被告公司華僑銀行活儲帳戶往來明細在
      卷可憑（見本院卷一第86至91頁、卷二第47頁），原告主
      張被告公司前揭帳戶資金，均係己○○墊借，應可採信。
（二）依證人己○○之證述，係簽發原告之支票，再將款項由被
      告財神公司華僑銀行活儲帳戶匯款到原告建華銀行甲存帳
      戶，其中己○○於93年4月29日自被告公司華僑銀行帳戶
      提款498,750元、475,000元，合計973,750元，復於93年4
      月30日再將之存入原告之建華銀行甲存帳戶，係為支付與
      華僑銀行簽約購買水黎明案建物之款項；93年8月24日、9
      3年8月26日、93年8月27日，分別自被告公司前揭帳戶轉
      帳950,000元、2,000,000元、1,000,000元，係轉到購買
      水黎明案建物僑馥建設華僑銀行之專戶；於93年12月29日
      轉帳2,658,500元至原告建華銀行甲存帳戶，係為給付外
      債；於93年7月16日轉出284,000元、於93年7月30日轉出
      227,800元，共511,800元至原告建華銀行甲存帳戶，係為
      給付工程款、公司購買宿舍傢具、印刷、工地整修、廣告
      、員工薪水及雜支等，先開原告之支票，再補予原告等情
      ，此亦經證人己○○證述在卷（見本院卷二第14、15頁）
      ，足證原告帳戶受領前揭款項，並無被告所抗辯之消費寄
      託或遭己○○及原告私人所侵占之情事。
（三）被告所有之華僑銀行帳戶先後遭己○○現金提款，再轉存
      至原告所有建華銀行甲存帳戶，或遭己○○直接轉帳至原
      告所有建華銀行甲存帳戶，原告就該款項與被告間不成立
      消費寄託關係已如前述，原告未能證明兩造就前揭款項有
      消費寄託之合意，被告此部分抗辯自不足取。再按無法律
      上之原因而受利益，致他人受損害者，應返還其利益。雖
      有法律上之原因，而其後已不存在者，亦同，民法第179
      條定有明文。主張不當得利請求權之當事人，應對不當得
      利之成立要件，亦即被告受有利益，致原告受有損害，被
      告所受利益無法律上之原因負舉證責任。而不當得利之成
      立要件中所謂「致」他人受損害，多數學者及實務上認須
      所受利益與損害之間有直接因果關係，即一方之受利益與
      他方之受損害，須互為因果，且其因果關係須為直接的，
      間之因果關係是否直接存在，應以受益之原因事實與受損
      之原因事實是否同一為斷（最高法院53年台上字第1661號
      判例參照）。本件被告公司對該公司之惟一帳戶即設於華
      僑銀行之活期存款帳戶、印章由己○○保管，其財務由己○○調度一事，並不爭執。被告公司既將該帳戶存摺、印
      章等物交由己○○保管，使己○○得為其處理資金調度等
      事宜，則就己○○與被告間之內部關係而言，己○○固應
      依被告之指示處理資金，惟就外部關係而言，己○○有權
      提領被告公司帳戶內款項，縱有逾越與被告公司間之約定
      提領款項之情事，亦僅成立侵占罪，應對被告公司負侵權
      行為之損害賠償或不當得利之責任而已，己○○自被告之
      存款帳戶提領款項，對受託保管該金錢之銀行而言，係對
      有受領權之人為清償，足以使被告喪失該存款之所有權，
      此時之損益變動已完成，受有利益者為己○○，並因此致
      被告受有損害，至己○○嗣後就提領之金錢所為之處分，
      係另一原因事實。己○○提領或轉帳至原告帳戶之金錢，
      縱有非用於被告公司債務之情事，原告所受之金錢利益，
      係因己○○先將原告帳戶內之存款提領或侵占（變易持有
      之意思為所有之意思）後，再為匯款或轉帳所致；而被告
      所受損害，則係因己○○受託保管被告帳戶內之金錢等財
      物時侵占被告存款所致，兩者原因事實不同，難認有直接
      之因果關係，尚難認成立不當得利。
五、綜上所述，原告主張被告積欠其7,837,500元借款未還，為
    有理由，被告主張抵銷，則難認有理由。從而原告依消費借
    貸之法律關係，請求被告給付借款7,837,500元，及自起訴
    狀繕本送達翌日即95年10月15日起至清償日止，按週年利率
    百分之五計算之利息，核屬有據，應予准許。原告依消費借
    貸之法律關係所為之請求既經准許，無庸再審酌其依不當得
    利之法律關係為同一請求是否有理由，併予敘明。
六、本件事證已臻明確，兩造其餘攻擊防禦方法，核與判決結果
    不生影響，爰不逐一論述。
伍、訴訟費用負擔之依據：民事訴訟法第78條。
中    華    民    國    97    年    6     月    27    日
                  民事第三庭    法  官  黃渙文
正本係照原本作成。
如對本判決上訴，須於判決送達後20日內向本院提出上訴狀。
中    華    民    國    97    年    6     月    27    日
                                書記官
附表：
┌────────────────────────────────┐
│支票附表：                                                      │
├──┬───┬────┬──────┬─────┬────┬──┤
│編號│發票人│ 付款人 │  發票日    │  金  額  │ 票號   │備考│
│    │      │        │            │（新臺幣）│        │    │
├──┼───┼────┼──────┼─────┼────┼──┤
│ 1  │癸○○│建華銀行│93年4月29日 │ 237,500元│A0000000│    │
│    │      │新店分行│            │          │        │    │
├──┼───┼────┼──────┼─────┼────┼──┤
│ 2  │癸○○│建華銀行│93年8月29日 │ 712,500元│A0000000│    │
│    │      │新店分行│            │          │        │    │
├──┼───┼────┼──────┼─────┼────┼──┤
│ 3  │癸○○│建華銀行│93年10月29日│ 712,500元│A0000000│    │
│    │      │新店分行│            │          │        │    │
├──┼───┼────┼──────┼─────┼────┼──┤
│ 4  │癸○○│建華銀行│93年4月29日 │ 475,000元│A0000000│    │
│    │      │新店分行│            │          │        │    │
├──┼───┼────┼──────┼─────┼────┼──┤
│ 5  │癸○○│建華銀行│93年8月29日 │ 0000000元│A0000000│    │
│    │      │新店分行│            │          │        │    │
├──┼───┼────┼──────┼─────┼────┼──┤
│ 6  │癸○○│建華銀行│93年10月29日│ 0000000元│A0000000│    │
│    │      │新店分行│            │          │        │    │
└──┴───┴────┴──────┴─────┴────┴──┘


司法院資訊處製作；財團法人民間司法改革基金會備份。
